---
output: 
  pdf_document:
    template: template.tex 
    number_sections: true
bibliography: bibliography.bib
papersize: a4paper
fontsize: 11pt
documentclass: article
geometry: margin=2cm
---

```{r setup, include=FALSE}
knitr::opts_chunk$set(echo = FALSE, 
                      message = FALSE,
                      warning = FALSE,
                      tidy.opts = list(width.cutoff = 60),
                      tidy = TRUE)
options(OutDec = ",", 
        digits = 4, 
        knitr.table.format = "latex", 
        xtable.comment = FALSE)
```


\begin{titlepage} 

\begin{center} 
{\large Universidade Estadual de Campinas}\\[0.2cm] 
{\large Instituto de Matemática, Estatística e Computação Científica}\\[0.2cm] 
{\large Departamento de Estatística - ME430}\\[4cm]

{\bf \huge Trabalho de ME430}\\
{\bf \Large Questão 2 da Lista IV}\\[6cm]


{\large Grupo}\\[0.2cm]
{\large Victor 206493, Jordão 170844, Nicole 204186,  Leticia 201357}\\[0.2cm]
{\large Prof. Dr. Caio Azevedo}\\[6cm]

{\large Campinas}\\[0.2cm]
{\large 2018}
\end{center}

\end{titlepage}


# Introdução

```{r lib}
library(readr)
library(readxl)
library(dplyr)
library(tidyr)
library(magrittr)
library(ggplot2)
```

```{r leitura}
questionario <- read_csv2('../dados/2017_quest.txt')
questionario$APROVA1 <- ifelse(is.na(questionario$APROVA1), 0, 1)
colnames(questionario)[1] <- 'EMPCT'

conv_matr <- read_csv2('../dados/ConvocadosMatriculados.csv')
conv_matr$CONVOCADO <- ifelse(is.na(conv_matr$CONVOCADO), 0, 1)
conv_matr$MATRICULADO <- ifelse(is.na(conv_matr$MATRICULADO), 0, 1)

fase1 <- read_csv2('../dados/Fase1TipoQ.csv', 
                   col_types = cols_only('EMPCT' = col_integer(), 
                                         'TOTAL' = col_integer()))

opcoes <- read_xls('../dados/Opcoes.xls')

# DADOS DUPLICADOS 
conv_matr %<>% subset(!duplicated(conv_matr$EMPCT))
```


Este trabalho consiste na aplicação de técnicas aprendidas na disciplina ME430 - Técnicas de Amostragem - em um conjunto de dados da COMVEST. Esse conjunto de dados possui informações de candidatos ao vestibular 2017 e seus desempenhos nele. O objetivo é estimar i) a média da pontuação total de cada cadiadato, ii) a proporção de candidatos que cursaram todo o ensino médio em escola pública e iii) o total de quartos nas casas de todos os candidatos. As subseções *Média*, *Proporção* e *Total* nas seções *Análise Descritiva* e *Análise Inferencial* se referem a, respectivamente, i), ii) e iii).

# Análise Descritiva

## Média


## Proporção


## Total


# Análise Inferencial

## Média
```{r}
## Estratificação: Q2, Q3, Q4, Q7, Q14
dados$Q7[dados$Q7 > 1] <- 2
```


## Proporção


## Total


# Conlcusões

\bibliographystyle{plain}
\bibliography{bibliography}

