---
output: 
  pdf_document:
    template: template.tex 
    number_sections: true
bibliography: bibliography.bib
papersize: a4paper
fontsize: 11pt
documentclass: article
geometry: margin=2cm
---

```{r setup, include=FALSE}
knitr::opts_chunk$set(echo = FALSE, 
                      message = FALSE,
                      warning = FALSE,
                      hide = TRUE,
                      tidy.opts = list(width.cutoff = 60),
                      tidy = TRUE)
options(OutDec = ",", 
        digits = 4, 
        knitr.table.format = "latex", 
        xtable.comment = FALSE)
```


\begin{titlepage} 

\begin{center} 
{\large Universidade Estadual de Campinas}\\[0.2cm] 
{\large Instituto de Matemática, Estatística e Computação Científica}\\[0.2cm] 
{\large Departamento de Estatística - ME430}\\[4cm]

{\bf \huge Trabalho de ME430}\\[6cm]

{\large Grupo}\\[0.2cm]
{\large Bragantini, J. RA170844\\Nogueira, N. RA204186\\Betini, L. RA201357\\Cunha, V. RA206493}\\[0.2cm]
{\large Prof. Dr. Caio Azevedo}\\[6cm]

{\large Campinas}\\[0.2cm]
{\large 2018}
\end{center}

\end{titlepage}


# Questão 2 da Lista IV {-}

# Introdução

```{r lib}
library(readr)
library(dplyr)
library(tidyr)
library(magrittr)
library(fastkendall)
library(psych)
library(purrr)
```

```{r leitura}
questionario <- read_csv2('../dados/2017_quest.txt')
questionario$APROVA1 <- ifelse(is.na(questionario$APROVA1), 0, 1)
colnames(questionario)[1] <- 'EMPCT'

conv_matr <- read_csv2('../dados/ConvocadosMatriculados.csv')
conv_matr$CONVOCADO <- ifelse(is.na(conv_matr$CONVOCADO), 0, 1)
conv_matr$MATRICULADO <- ifelse(is.na(conv_matr$MATRICULADO), 0, 1)

fase1 <- read_csv2('../dados/Fase1TipoQ.csv', 
                   col_types = cols_only('EMPCT' = col_integer(), 
                                         'TOTAL' = col_integer()))

opcoes <- read_csv2('../dados/Opcoes.csv')

# DADOS DUPLICADOS 
conv_matr %<>% subset(!duplicated(conv_matr$EMPCT))

N <- nrow(fase1)
```

Este trabalho consiste na aplicação de técnicas aprendidas na disciplina ME430 - Técnicas de Amostragem - em um conjunto de dados da COMVEST. Esse conjunto de dados possui informações de `r N` candidatos ao vestibular 2017 da UNICAMP e seus desempenhos nele. O objetivo é estimar i) a média da pontuação total de cada cadiadato, ii) a proporção de candidatos que cursaram todo o ensino médio em escola pública e iii) o total de quartos nas casas de todos os candidatos. 

A Seção \ref{s.descritiva} contém análises descritivas a nível populacional e obtidas por meio de amostras pilotos. A Seção \ref{s.inferencia} apresenta análises inferenciais, estimadores pontuais e intervalos de confiança dos parâmetros de interesse. Essas duas seções são dividas em três subseções cada, uma para cada parâmetro: *Média*, *Proporção* e *Total*, que se referem, respectivamente, aos parâmetros i), ii) e iii). O Apêndice contém todas as expressões e estimadores usados ao longo deste relatório.

Neste trabalho, $\hat{\theta}$ é estimador ou estimativa do parâmetro $\theta$, o que é deixado claro em seu contexto. Para clarificar, ele vem acompanhado dos termos "estimador" e "estimativa". Quando não está acompanhado desses termos, seu contexto remove a ambiguidade. Por exemplo, se o texto se referir a somente $\hat{\theta}$ ou a ele acompanhado da expressão que o define, então se trata do estimador de $\theta$. Se o texto se referir a $\hat{\theta}$ em uma igualdade numérica, então se trata da estimativa obtida.

A principal ferramenta usada foi a linguagem de programação R. Nela, foram utilizados os pacotes: *readr* para leitura de dados; *dplyr*, *magrittr* e *tidyr* para manipulação de dados, *fastkendall* para computar a Correlação de Kendall em $O(n \log(n))$ (o pacote *stats* calcula em $O(n^2)$) e *psych* para o cômputo da Correlação Policórica. Os códigos produzidos estão disponíveis em https://github.com/victordalla/ME430.

<!-- 
################################################################################
-->

# Análise Descritiva
\label{s.descritiva}


## Média
\label{ss.descr.mu}

```{r mu-descritiva}
mu_dados <- fase1 %>% left_join(questionario)

# 1: NA, 2: 5 SM ou menos, 3: entre 5 e 10 SM, 4: mais de 10 SM
mu_dados$Q14[mu_dados$Q14 == 0] <- 1
mu_dados$Q14[mu_dados$Q14 < 5 & mu_dados$Q14 != 1] <- 2
mu_dados$Q14[mu_dados$Q14 == 5 | mu_dados$Q14 == 6] <- 3
mu_dados$Q14[mu_dados$Q14 > 6] <- 4
```

```{r mu-piloto}
mu_N_h <- mu_dados %>% group_by(Q14) %>% summarise(N_h = n()) %>% .$N_h
mu_W_h <- mu_N_h / N
mu_H <- length(mu_N_h)

mu_n_piloto <- 200
# Alocação proporcional
mu_estrato_piloto <- data.frame(Q14 = c(1, 2, 3, 4),
                                n_h = c(ceiling(mu_W_h * mu_n_piloto)))
# Amostra piloto
mu_amostra_piloto <- mu_dados %>% nest(-Q14) %>% 
    left_join(mu_estrato_piloto, by = "Q14") %>% 
    mutate(amostra = map2(data, n_h, sample_n)) %>% 
    unnest(amostra)
mu_n_piloto_final <- nrow(mu_amostra_piloto)

# Estimativas por estrato
mu_estat_piloto <- mu_amostra_piloto %>% group_by(Q14) %>%
    summarise(n_h = n(),
              mu_hat_h = mean(TOTAL),
              s2hat_h = var(TOTAL))

# Estimativas
mu_hat_piloto <- sum(mu_W_h * mu_estat_piloto$mu_hat_h)

mu_s2hat_d_piloto <- sum((mu_N_h-1)/(N-1) * mu_estat_piloto$s2hat_h)
mu_s2hat_e_piloto <- sum(mu_N_h/(N-1) * (mu_estat_piloto$mu_hat_h - mu_hat_piloto)^2)
mu_s2hat_piloto <- mu_s2hat_d_piloto + mu_s2hat_e_piloto

# mu_varhat_muhat_h_piloto <- (1 - mu_estat_piloto$n_h/mu_N_h) * mu_estat_piloto$s2hat_h / mu_estat_piloto$n_h
# mu_varhat_muhat_piloto <- sum(mu_W_h * mu_varhat_muhat_h)
```

```{r mu-tam-amostral}
mu_delta <- 1
mu_gamma <- 0.95
mu_z_gamma <- qnorm((1 + mu_gamma) / 2)

# tamanhos amostrais
# AASs
mu_n_ASSs <- ceiling(1 / ((mu_delta^2 / (mu_z_gamma^2 * mu_s2hat_piloto)) + (1/N)))
# AE com AP
mu_n_AE_AP <- ceiling(1 / ((mu_delta^2 / (mu_z_gamma^2 *sum(mu_W_h * mu_estat_piloto$s2hat_h))) + (1/N))) 
# AON
mu_n_h <- ceiling(mu_n_AE_AP * mu_N_h * sqrt(mu_estat_piloto$s2hat_h) /
                      sum(mu_N_h * sqrt(mu_estat_piloto$s2hat_h)))
mu_n <- sum(mu_n_h)
```

Para esta subseção, $y_i, ..., y_N$, como definidos no Apêndice, são as pontuações obtidas pelos candidatos na primeira fase do vestibular e $\mu$ é a pontuação média de todos os candidatos na primeira fase. Inicialmente, foi coletada uma amostra piloto estratificada a fim de determinar o tamanho amostral e o plano amostral mais adequado. Para isso, foram estimadas a variância $s^2$ da pontuação e a variância nos estratos $s_h^2$, como definidos no Apêndice. A amostra piloto foi de tamanho inicial `r mu_n_piloto` sob uma amostragem estratificada (AE) com $H = `r mu_H`$ estratos, especificados a seguir, e alocação proporcional (AP) - em que $n_h = nW_h$. O tamanho final foi de `r mu_n_piloto_final` devido ao arredondamento tomado para $n_h$ (menor inteiro maior que o valor da expressão que define $n_h$).

Os estratos escolhidos foram as respostas agrupadas da Questão 14 do questionário que cada candidato deveria responder. Essa questão é como segue: "Somando a sua renda com a renda das pessoas que moram com você, quanto é, aproximadamente, a renda familiar mensal? O valor do salário mínimo (SM) é de R$ 724,00". As respostas agrupadas determinam os seguintes estratos: 1 - dados faltantes, 2 - até 5 SM, 3 - entre 5 e 10 SM e 4 - mais que 10 SM. Este estrato foi escolhido conjecturando-se que quanto menor a renda, pior o desempenho no vestibular.

A amostra piloto resultou em uma estimativa de $\hat{s}^2 = `r mu_s2hat_piloto`$. De posse dessa informação, uma amostragem aleatória simples sem reposição (AASs) com precisão $\delta = `r mu_delta`$ requer $n \geq \Big( \frac{\delta^2}{\hat{s^2}z_{\gamma}} + \frac{1}{N} \Big)^{-1}$ unidades amostrais para garantir que $P(|\mu - \hat{\mu}| \leq \delta) \geq `r mu_gamma`$ \cite{bolfarine2005elementos}. Para os dados dessa amostra, $n = `r mu_n_ASSs`$.

Por outro lado, para realizar AE com AP, os mesmos estratos definidos anteriormente e erro de estimativa $\delta = `r mu_delta`$, é preciso um tamanho de amostra $n \geq \Big(\frac{\delta^2}{z_{\gamma} \sum_{h=1}^H {W_h\hat{s}_h^2}} + \frac{1}{N}\Big)^{-1}$ para garantir que $P(|\mu - \hat{\mu}| \leq \delta) \geq `r mu_gamma`$ \cite{bolfarine2005elementos}. Para os dados observados, $n = `r mu_n_AE_AP`$. Como esse plano amostral requer menos unidades amostrais para obter o mesmo desempenho, é mais vantajoso AE com AP e a estratificação definida acima a AASs.

É possível tornar a amostragem ainda mais robusta, utilizando a alocação ótima de Neyman (AON), que minimiza a variância da estimativa $\hat{\mu}$ quando o custo de amostragem é homogêneo entre os estratos \cite{cochran2007sampling}. Usando AON, temos que $n_h = n \frac{N_h s_h}{\sum_{i=1}^H N_h s_h}$. Como $s_h$ não são valores conhecidos, foi usado $\hat{s}_h^2$. As informações obtidas da amostra piloto e referentes à amostragem AE com AON estão resumidas na Tabela \ref{tab:piloto-media}. Com essa alocação, o tamanho final da amostra é de `r mu_n``devido ao arredondamento tomado para $n_h$ (menor inteiro maior que a expressão que determina $n_h$).

\begin{table}[!h]
\centering
\caption{Informações para cada estrato $h$ para estimação de $\mu$, obtidas da amostra piloto: $N_h$ - número de cadidatos no estrato, $\hat{s}_h^2$ - variância no estrato estimada pela amostra piloto, $n_h$ - tamanho amostral do estrato segundo AON.}
\label{tab:piloto-media}
\fontsize{11}{13}\selectfont

\begin{tabular}{l|llll}
$h$ & $N_h$ & $\hat{\mu}_h$ & $\hat{s}_h^2$ & $n_h$ \\
\hline
1 & `r mu_N_h[1]` & `r mu_estat_piloto$mu_hat_h[1]` & `r mu_estat_piloto$s2hat_h[1]` & `r mu_n_h[1]` \\
2 & `r mu_N_h[2]` & `r mu_estat_piloto$mu_hat_h[2]` & `r mu_estat_piloto$s2hat_h[2]` & `r mu_n_h[2]` \\
3 & `r mu_N_h[3]` & `r mu_estat_piloto$mu_hat_h[3]` & `r mu_estat_piloto$s2hat_h[3]` & `r mu_n_h[3]` \\
4 & `r mu_N_h[4]` & `r mu_estat_piloto$mu_hat_h[4]` & `r mu_estat_piloto$s2hat_h[4]` & `r mu_n_h[4]` \\
\end{tabular}
\end{table}


## Proporção
\label{ss.descr.prop}

```{r prop-descritiva}
invisible(capture.output(cor_fund1_fund2 <- polychoric(table(questionario$Q2, questionario$Q3))$rho))
```

```{r prop-piloto}
prop_n_piloto <- 200
prop_amostra_piloto <- sample_n(questionario, prop_n_piloto)

# 1 - estudou todo o ensino fundamental 2 em escola pública,
# 2 - não estudou todo o ensino fundamental 2 em escola pública
pub <- questionario[questionario$Q3 == 1, ]$EMPCT
priv <- questionario[questionario$Q3 != 1, ]$EMPCT

prop_N_h <- c(length(pub), length(priv))
prop_W_h <- prop_N_h / N
prop_H <- length(prop_N_h) # quantidade de estratos

# Alocação proporcional
prop_n_h_piloto <- ceiling(prop_W_h * prop_n_piloto)
prop_n_piloto_final <- sum(prop_n_h_piloto)

# Amostra piloto 
prop_amostra_pil_h1 <- sample_n(questionario %>% filter(EMPCT %in% pub), prop_n_h_piloto[1])
prop_amostra_pil_h2 <- sample_n(questionario %>% filter(EMPCT %in% priv), prop_n_h_piloto[2])

# Estimativas por estrato
prop_phat_h_piloto <- c(sum(prop_amostra_pil_h1$Q4 == 1) / nrow(prop_amostra_pil_h1),
                      sum(prop_amostra_pil_h2$Q4 == 1) / nrow(prop_amostra_pil_h2))
prop_s2hat_h_piloto <- prop_n_h_piloto/(prop_n_h_piloto - 1) * prop_phat_h_piloto*(1 - prop_phat_h_piloto)

# Estimativas
prop_phat_piloto <- sum(prop_W_h * prop_phat_h_piloto)
prop_s2hat_d_piloto <- sum((prop_N_h-1)/(N-1) * prop_s2hat_h_piloto)
prop_s2hat_e_piloto <- sum(prop_N_h/(N-1) * (prop_phat_h_piloto - prop_phat_piloto)^2)
prop_s2hat_piloto <- prop_s2hat_e_piloto + prop_s2hat_d_piloto

# prop_varhat_phat_h_piloto <- (1 - prop_n_h_piloto/prop_N_h) * prop_s2hat_piloto/prop_n_h_piloto
# prop_varhat_phat_piloto <- sum((1 - prop_n_h_piloto/prop_N_h) * prop_W_h^2 * prop_phat_h_piloto * (1 - prop_phat_h_piloto) / (prop_n_h_piloto - 1))
```
  
```{r prop-tam-amostral}
prop_delta <- 0.01
prop_gamma <- 0.95
prop_z_gamma <- qnorm((1 + prop_gamma) / 2)

# AP
prop_n_AE_AP <- ceiling(1 / (prop_delta^2 / (prop_z_gamma^2 * sum(prop_W_h * prop_s2hat_h_piloto)) + 1/N))
# AON
prop_n_h <- ceiling(prop_n_AE_AP * prop_N_h * sqrt(prop_s2hat_h_piloto) / sum(prop_N_h * sqrt(prop_s2hat_h_piloto)))
# tamanho amostral corrigido pelo arredondamento
prop_n <- sum(prop_n_h)
```

Para esta subseção, $y_i, ..., y_N$, como definidos no Apêndice, é 1 se o candidato assinalou no questionário que estudou completamente em escolas públicas no Ensino Médio, 0 é caso isso não tenha acontecido, e $p$ é a proporção desses candidatos dentre todos. A nível populacional, observa-se que existe uma correlação de `r cor_fund1_fund2` entre as respostas das Questões 2 ("Onde você cursou o ensino fundamental 1?") e questõa 3 ("Onde você cursou o ensino fundamental 2?"). De encontro a essa informação, também se observa que alunos que estudaram o Ensino Fundamental 1 completamente em instituições públicas frequentaram o Ensino Fundamental 2 público numa proporção maior dos restantes dos indivíduos **APRESENTAR DADOS QUE CORROBOREM AFIRMAÇÂO**. 

Assim, conjecturamos que existe uma correlação positiva entre alunos que estudaram completamente em escolas públicas no Ensino Fundamental 2 e Ensino Médio. Por isso, para estimar $p$, a proporção de candidatos que estudaram todo o Ensino Médio em escolas públicas, é proposta a estratificação da população em dois estratos ($H=2$): 1 - candidatos que cursaram o Ensino Fundamental 1 por completo em escolas públicas e 2 - candidatos restantes.

Sob essa estratificação, selecionamos uma amostra piloto de tamanho `r prop_n_piloto` sob AE com AP e verificamos a conjectura feita anteriormente. O tamanho final da amostra piloto foi de `r prop_n_piloto_final` devido ao arredondamento feito para $n_h$. A Tabela \ref{tab:piloto-prop} apresenta as estatísticas da amostra piloto.

Segundo as estimativas da amostra piloto, $\hat{s}^2 = \hat{s}_d^2 + \hat{s}_e^2 = `r prop_s2hat_piloto`$. **MOSTRAR SE A AMOSTRA PILOTO CONFIRMA A NOSSA CONJECTURA**.

Assim, para $\delta = `r prop_delta`$ e $\gamma = `r prop_gamma`$, obtemos o tamanho amostral $n = `r prop_n_AE_AP`$ sob AE com AP. Para tornar a amostragem mais eficiente, $n_h$ foi determinado segundo AON, que minimiza a variância da estimativa $\hat{p}$ quando o custo de amostragem é homogêneo entre os estratos \cite{bolfarine2005elementos}. O tamanho final da amostra foi de `r prop_n``devido ao arredondamento tomado para $n_h$ (menor inteiro maior que a expressão que determina $n_h$). Essas informações também estão contidas na Tabela \ref{tab:piloto-prop}.

\begin{table}[!h]
\centering
\caption{Informações de cada estrato $h$ para estimar $p$, obtidas da amostra piloto: $N_h$ - número de cadidatos no estrato, $\hat{p}_h$ - proporção estimada de canditatos estudaram o Ensino Médio completo em escolas públicas, $\hat{s}^2_h$ - variância no estrato estimada na amostra piloto, $n_h$ - tamanho amostral do estrato segundo AE com AON.}
\label{tab:piloto-prop}
\fontsize{11}{13}\selectfont

\begin{tabular}{l|llll}
$h$ & $N_h$ & $\hat{p}_h$ & $\hat{s}_h^2$ & $n_h$ \\
\hline

1 & `r prop_N_h[1]` & `r prop_phat_h_piloto[1]` & `r prop_s2hat_h_piloto[1]` & `r prop_n_h[1]` \\
2 & `r prop_N_h[2]` & `r prop_phat_h_piloto[2]` & `r prop_s2hat_h_piloto[2]` & `r prop_n_h[2]` \\
\end{tabular}
\end{table}


## Total

```{r total-descritiva}

# Conferir isso, adicionar isso na analise descritiva que 
# 0 é igual a não resposta e 5 é igual a zero quartos 
questionario$Q32C[questionario$Q32C == 0] <- NA
questionario$Q32C[questionario$Q32C == 5] <- 0

# n_piloto <- 200
# piloto_total <- sample_n(questionario, n_piloto)

# piloto_total %>% ggplot(aes(Q32D, Q32C, alpha = 0.2)) + 
#     geom_jitter() + xlab("# Banheiros") + ylab("# Quartos")

# Deve ser maior que 0.6
# UTILIZAR PACOTE PSYCH QUE O CAIO FALOU NA AULA
# piloto_total %$% fastkendall(.$Q32D, .$Q32C)
# http://www.john-uebersax.com/stat/tetra.htm
# corr <- piloto_total %$% polychoric(table(.$Q15, .$Q32C))$rho

# Deve ser entre 0.5 e 1.3
# tmp <- (sd(piloto_total$Q15) / mean(piloto_total$Q15)) / (sd(piloto_total$Q32C)/mean(piloto_total$Q32C))
# 
# Deve ser menor que rho(x, y)
# tmp <- (sd(piloto_total$Q15) / mean(piloto_total$Q15)) / (2 * sd(piloto_total$Q32C)/mean(piloto_total$Q32C))
```

```{r total-piloto}
tau_n_piloto <- 200

# AASs
tau_amostra_piloto <- sample_n(questionario, tau_n_piloto)

# NA
tau_total_na <- sum(is.na(tau_amostra_piloto$Q32C))
tau_prop_na <- mean(is.na(tau_amostra_piloto$Q32C))
tau_amostra_piloto_sem_na <- tau_amostra_piloto %>% filter(!is.na(Q32C))
tau_n_piloto_sem_na <- nrow(tau_amostra_piloto_sem_na)

# Estimativas
tau_hat_piloto <- N * mean(tau_amostra_piloto_sem_na$Q32C)
tau_s2hat_piloto <- var(tau_amostra_piloto_sem_na$Q32C)
tau_varhat_piloto <- N^2 * (1 - tau_n_piloto_sem_na/N) * tau_s2hat_piloto / tau_n_piloto_sem_na
```

```{r total-tam-amostral}
tau_delta = 3500
tau_gamma <- 0.95
tau_z_gamma <- qnorm((1 + tau_gamma) / 2)

# AASs
tau_n <- 1 / ((tau_delta^2 / (N^2*tau_s2hat_piloto^2 * tau_z_gamma^2)) + 1/N)
# Correção levando em conta NAs
tau_n_corrigido <- ceiling(tau_n * (1 + tau_prop_na))
```

Para esta subseção, $y_i, ..., y_N$, como definidos no Apêndice, é o número de quartos na casa do candidato e $\tau$ é o total de quartos dentre todos os candidatos. Para estimar o total de quartos de uma casa $\tau$, foi verificado se existe alguma ligação entre a quantidade de banheiros, número de pessoas dependentes da mesma renda familiar e quantidade de televisões na casa com o total de quartos da casa. **APRESENTAR DADOS DESSA INVESTIGAÇÂO**. Para estimar $s^2$ e determinar o tamanho amostral, foi retirada uma amostra piloto de tamanho `r tau_n_piloto` sob AASs.

São observadas dois problemas que dificultam a estimação de $\tau$. A primeira diz respeito à limitação dos dados: na pergunta do questionário referente à quantidades de quartos em sua casa (Questão 32C), o candidato podia selecionar apenas uma alternativa dentre "1", "2", "3", "4 ou mais" e "não tem". Isso significa que candidatos com 4, 5, 6 ou mais quartos, se responderam corretamente, selecionaram todos "4 ou mais". Daí, só é possível estimar um limite inferior para o total de quartos. O segundo problema foi descoberto na amostra piloto: foram observadas $`r tau_total_na`$ dados faltantes para a Questão 32C. Nesse caso, dados faltantes não trazem informação alguma a respeito do total de quartos, assim, essas observações foram eliminadas da amostra piloto e da amostra final. Desse modo, foi tomado $n = `r tau_n_piloto` - `r tau_total_na` = `r tau_n_piloto_sem_na`$ para todos os cálculos envolvendo o tamanho amostral da amostra piloto.

O subconjunto da amostra piloto que consiste somente de dados completos resultou numa estimativa de $\hat{s}^2 = `r tau_s2hat_piloto`$. Assim, para uma amostragem AASs, são necessárias $n \geq \Big( \frac{\delta^2}{\hat{s}^2z_{\gamma}} + \frac{1}{N} \Big)^{-1} = `r tau_n`$ unidades amostrais para garantir que $P(|\mu - \hat{\mu}| \leq \delta) \geq `r mu_gamma`$ \cite{bolfarine2005elementos}, com $\delta = `r tau_delta`$. No entanto, como observado acima, é estimado que $\frac{`r tau_total_na`}{`r tau_n_piloto`} = `r tau_total_na` / `r tau_n_piloto` = `r tau_prop_na`$ das respostas da Questão 32C não tragam informação. Assim, o tamanho amostral foi corrigido para $n = \lceil`r tau_n` (1 + `r tau_prop_na`)\rceil = `r tau_n_corrigido`$ para evitar que a quantidade de dados faltantes diminua o tamanho amostral com dados completos de maneira significativa.

<!-- 
################################################################################
-->

# Análise Inferencial
\label{s.inferencia}


## Média

```{r mu-amostra}
mu_estrato <- data.frame(Q14 = c(1, 2, 3, 4),
                         n_h = mu_n_h)

mu_amostra <- mu_dados %>% nest(-Q14) %>% 
    left_join(mu_estrato, by = "Q14") %>% 
    mutate(amostra = map2(data, n_h, sample_n)) %>% 
    unnest(amostra)

# Estimativas por estrato
mu_estat <- mu_amostra %>% group_by(Q14) %>%
    summarise(n_h = n(),
              mu_hat_h = mean(TOTAL),
              s2hat_h = var(TOTAL))

# ESTIMATIVA PRINCIPAL
mu_hat <- sum(mu_W_h * mu_estat$mu_hat_h)

# Estimativas
mu_s2hat_d <- sum((mu_N_h-1)/(N-1) * mu_estat$s2hat_h)
mu_s2hat_e <- sum(mu_N_h/(N-1) * (mu_estat$mu_hat_h - mu_hat)^2)
mu_s2hat <- mu_s2hat_d + mu_s2hat_e

# TODO fórmula correta está no Apêndice
mu_varhat_muhat_h <- (1 - mu_estat$n_h/mu_N_h) * mu_estat$s2hat_h / mu_estat$n_h
mu_varhat_muhat <- sum(mu_W_h * mu_varhat_muhat_h)
```

```{r mu-int-conf}
# http://www.ime.unicamp.br/~cnaber/aula_AE%20P3%20Amost%202S%202018.pdf 
# Slide 18
# utilizando z_alpha segundo formula do z_gamma no slide 19
mu_z_alpha <- qnorm((1 + mu_gamma)/2)
mu_ic <- c(mu_hat - mu_z_alpha * sqrt(mu_varhat_muhat),
             mu_hat + mu_z_alpha * sqrt(mu_varhat_muhat))
```

A amostragem final resultou em $\hat{\mu} = `r mu_hat`$ para a pontuação média dos candidatos, com variância aproximada de $\hat{Var}(\hat{\mu}_h) = `r mu_varhat_muhat`$ e intervalo de confiança de $[`r mu_ic[1]`;`r mu_ic[2]`]$ a um nível de confiança de $95\%$. Os resultados por estrato estão disponíveis na Tabela \ref{tab:inf-media}.

\begin{table}[!h]
\centering
\caption{Informações de cada estrato $h$ para estimação de $\mu$ na amostragem final: $\hat{\mu}_h$ - estimativa da pontuação média no estrato, $\hat{Var}(\hat{\mu}_h)$ - estimativa da variância do estimador $\hat{\mu}_h$, $\hat{s}^2_h$ - variância estimada do estrato.}
\label{tab:inf-media}
\fontsize{11}{13}\selectfont

\begin{tabular}{l|lll}
$h$ & $\hat{\mu}_h$ & $\hat{Var}(\hat{\mu}_h)$ & $\hat{s}_h^2$ \\
\hline
1 & `r mu_estat_piloto$mu_hat_h[1]` & `r mu_varhat_muhat_h[1]` & `r mu_estat_piloto$s2hat_h[1]` \\
2 & `r mu_estat_piloto$mu_hat_h[2]` & `r mu_varhat_muhat_h[2]` & `r mu_estat_piloto$s2hat_h[2]` \\
3 & `r mu_estat_piloto$mu_hat_h[3]` & `r mu_varhat_muhat_h[3]` & `r mu_estat_piloto$s2hat_h[3]` \\
4 & `r mu_estat_piloto$mu_hat_h[4]` & `r mu_varhat_muhat_h[4]` & `r mu_estat_piloto$s2hat_h[4]` \\
\end{tabular}
\end{table}


## Proporção

```{r prop-amostra}
# Estratos
prop_amostra_h1 <- sample_n(questionario %>% filter(EMPCT %in% pub), prop_n_h[1])
prop_amostra_h2 <- sample_n(questionario %>% filter(EMPCT %in% priv), prop_n_h[2])

# Estimativas por estrato
prop_phat_h <- c(sum(prop_amostra_h1$Q4 == 1) / nrow(prop_amostra_h1),
            sum(prop_amostra_h2$Q4 == 1) / nrow(prop_amostra_h2))

# ESTIMATIVA PRINCIPAL
prop_phat <- sum(prop_W_h * prop_phat_h)

# Estimativas
prop_s2hat_h <- prop_n_h / (prop_n_h - 1) * prop_phat_h * (1 - prop_phat_h)
prop_s2hat_d <- sum((prop_N_h-1)/(N-1) * prop_phat)
prop_s2hat_e <- sum(prop_N_h/(N-1) * (prop_phat_h - prop_phat)^2)
prop_s2hat <- prop_s2hat_d + prop_s2hat_e

# TODO pôr link e slide da fórmula (mesmo da média)
# http://www.ime.unicamp.br/~cnaber/aula_AE%20P3%20Amost%202S%202018.pdf 
# Slide 13
prop_varhat_phat_h <- (1 - prop_n_h/prop_N_h) * prop_s2hat / prop_n_h
prop_varhat_phat <- sum( (1 - prop_n_h/prop_N_h) * prop_W_h^2 * prop_phat_h * (1 - prop_phat_h) / (prop_n_h - 1))
```

```{r prop-int-conf}
# http://www.ime.unicamp.br/~cnaber/aula_AE%20P3%20Amost%202S%202018.pdf 
# Slide 18
# utilizando z_alpha segundo formula do z_gamma no slide 19
prop_z_alpha <- qnorm((1 + prop_gamma)/2)
prop_ic <- c(prop_phat - prop_z_alpha * sqrt(prop_varhat_phat),
             prop_phat + prop_z_alpha * sqrt(prop_varhat_phat))
```

A amostragem final resultou em $\hat{p} = `r prop_phat`$ para a proporção de candidatos que estudaram completamente em escolas públicas no Ensino Médio, com variância aproximada de $\hat{Var}(\hat{p}_h) = `r prop_varhat_phat`$ e intervalo de confiança de $[`r prop_ic[1]`;`r prop_ic[2]`]$ a um nível de confiança de $95\%$. Os resultados por estrato estão disponíveis na Tabela \ref{tab:inf-prop}.

\begin{table}[!h]
\centering
\caption{Informações de cada estrato $h$ para estimação de $p$ na amostragem final: $\hat{p}_h$ - proporção estimada de canditatos que estudaram o ensino médio completo em escolas públicas no estrato, $\hat{Var}(\hat{p}_h)$ - estimativa da variância do estimador $\hat{p_h}$, $\hat{s}^2_h$ - variância estimada no estrato.}
\label{tab:inf-prop}
\fontsize{11}{13}\selectfont

\begin{tabular}{l|lll}
$h$ & $\hat{p}_h$ & $\hat{Var}(\hat{p}_h)$ & $\hat{s}_h^2$ \\
\hline

1 & `r prop_phat_h[1]` & `r format(prop_varhat_phat_h[1], digits=4)` & `r prop_s2hat_h[1]` \\
2 & `r prop_phat_h[2]` & `r format(prop_varhat_phat_h[2], digits=4)` & `r prop_s2hat_h[2]` \\
\end{tabular}
\end{table}


## Total

```{r total-amostra}
tau_amostra <- sample_n(questionario, tau_n_corrigido)
# NA
tau_amostra_sem_na <- tau_amostra %>% filter(!is.na(Q32C))
tau_n_sem_na <- nrow(tau_amostra_sem_na)

# ESTIMATIVA PRINCIPAL
tau_hat <- N * mean(tau_amostra_sem_na$Q32C)

# Estimativas
tau_s2hat <- var(tau_amostra_sem_na$Q32C)
tau_varhat <- N^2 * (1 - tau_n_sem_na / N) * tau_s2hat / tau_n_sem_na
tau_total_na <- sum(is.na(tau_amostra$Q32C))
tau_prop_na <- mean(is.na(tau_amostra$Q32C))
```

```{r total-int-conf}
tau_z_alpha <- qnorm((1 + tau_gamma)/2)

tau_ic <- c(tau_hat - tau_z_alpha * sqrt(tau_varhat),
            tau_hat + tau_z_alpha * sqrt(tau_varhat))
```

Houveram `r tau_total_na` respostas sem informação na amostra. Issso sginifica que foi tomado $n = `r tau_n_corrigido` - `r tau_total_na` = `r tau_n_sem_na`$ para todos os efeitos. A amostragem final resultou em $\hat{\tau} = `r format(tau_hat, digits=4)`$ para uma quota inferior do total de quartos nas casas dos candidatos, com variância aproximada de $\hat{Var}(\hat{\tau}_h) = `r format(tau_varhat, digits=4)`$ e intervalo de confiança de $[`r tau_ic[1]`;`r tau_ic[2]`]$ a um nível de confiança de $95\%$. Essas informações estão sumarizadas na Tabela \ref{tab:inf-tau}.

\begin{table}[!h]
\centering
\caption{Informações da estimação de $\tau$ na amostragem final: $\hat{\tau}$ - total de quartos estimado, $\hat{Var}(\hat{\tau})$ - estimativa da variância do estimador $\hat{\tau}$, $\hat{s}^2$ - variância estimada, NA - proporção estimada de respostas sem informação.}
\label{tab:inf-tau}
\fontsize{11}{13}\selectfont

\begin{tabular}{llll}
$\hat\tau$ & $\hat{Var}(\hat{\tau})$ & $\hat{s}^2$ & NA \\
\hline
`r format(tau_hat, digits=4)` & `r format(tau_varhat, digits=4)` & `r tau_s2hat` & `r tau_prop_na` \\
\end{tabular}
\end{table}


# Conclusões

```{r comparacao}
# valores verdadeiros
mu <- mean(fase1$TOTAL)
prop <- sum(questionario$Q4 == 1)/N
tau <- sum(questionario$Q32C, na.rm = TRUE)

# erro
erro_abs_mu <- abs(mu_hat - mu)
erro_abs_p <- abs(prop_phat - prop)
erro_abs_tau <- abs(tau_hat - tau)

# outras informações
tau_prop_na <- mean(is.na(questionario$Q32C))
```

A Tabela \ref{tab:comparacao} mostra os resultados das estimativas obtidos para cada parâmetro e seus respectivos erros absolutos. Nela, observamos que, para $\mu$ e $p$, as estimativas obtidas estão dentro da precisão tomada ao se escolher o tamanho amostral para cada um, ou seja, o erro absoluto é menor que a precisão usada. Já para $\tau$, observa-se que o erro absoluto é maior que a precisão tomada. É possível que isso se deva ao fato de que há `r tau_prop_na` respostas (a nível populacioal) que não trazem informação.


\begin{table}[!h]
\centering
\caption{Comparação das estimativas com valores reais. \textit{Parâmetro} é o parâmetro populacional, \textit{Estimativa} é a sua estimativa obtida, \textit{Valor verdadeiro} é seu valor verdadeiro. \textit{Precisão usada} é o $\delta$ respectivo para cada parâmetro determinado na seção Análise Descritiva \ref{s.descritiva} e \textit{Erro absoluto} é calculado como $|\hat{\theta} - \theta|$, onde $\hat{\theta}$ é a estimativa do parâmetro $\theta$.}
\label{tab:comparacao}
\fontsize{11}{13}\selectfont

\begin{tabular}{l|llll}
Parâmetro & Estimativa & Valor verdadeiro & Precisão usada $\delta$ & Erro Absoluto \\
\hline
$\mu$ & `r mu_hat` & `r mu` & `r mu_delta` & `r erro_abs_mu` \\
$p$ & `r prop_phat` & `r prop` & `r prop_delta` & `r erro_abs_p` \\
$\tau$ & `r format(tau_hat, digits=4)` & `r format(tau, digits=4)` & `r format(tau_delta, digits=4)` & `r format(erro_abs_tau, digits=4)` \\

\end{tabular}
\end{table}


\bibliographystyle{plain}
\bibliography{bibliography}


# Apêndice {-}
\label{apendice}

Este Apêndice apresenta expressões e estimadores usados neste trabalho. A subseção *Parâmetros populacionais* apresenta as expressões que definem os parâmetros populacionais que aparecem no corpo do texto de uma população de tamanho $N$ de valores $y_1, ..., y_N$. A subseção *Estimadores* apresenta os estimadores usados. Finalmente, a subseção *Tamanho amostral e alocação* apresenta as expressões que definem os tamanhos amostrais para alguns planos amostrais e, no caso da Amostragem Estratificada com $H$ estratos, cada um de tamanho $N_h$ e onde $y_{hi}$ é o valor do i-ésimo elemento do h-ésimo estrato, os tamanhos de cada estrato segundo algumas alocações.

## Parâmetros populacionais {-}

De modo geral, temos os seguintes parâmetros para uma população: 
total $\tau = \sum_{i=1}^N y_i ~\refstepcounter{equation}(\theequation) \label{eq:tau}$, 
média $\mu = \frac{1}{N} \sum_{i=1}^N y_i ~\refstepcounter{equation}(\theequation) \label{eq:mu}$, 
variância $s^2 = \frac{1}{N-1} \sum_{i=1}^N (y_i - \mu)^2 ~\refstepcounter{equation}(\theequation) \label{eq:s}$.

Sob Amostragem Estratificada, temos que o total do h-ésimo estrato é $\tau_h = \sum_{i=1}^{N_h} y_{hi} ~\refstepcounter{equation}(\theequation) \label{eq:tau-h}$, 
a média do h-ésimo estrato é $\mu_h = \frac{1}{N_h} \sum_{i=1}^{N_h} y_{hi} ~\refstepcounter{equation}(\theequation) \label{eq:mu-h}$, 
as variâncias do h-ésimo estrato é $s_h = \frac{1}{N_h-1} \sum_{i=1}^{N_h} (y_{hi} - \mu_h)^2 ~\refstepcounter{equation}(\theequation) \label{eq:s-h}$. 

Assim, sendo $W_h = \frac{N_h}{N}$, temos que 
$\tau = \sum_{i=1}^H \tau_h ~\refstepcounter{equation}(\theequation) \label{eq:tau-es}$, 
$\mu = \sum_{i=1}^H W_h \mu_h ~\refstepcounter{equation}(\theequation) \label{eq:mu-es}$, 
e $s^2 = s_d^2 + s_e^2 ~\refstepcounter{equation}(\theequation) \label{eq:s-es}$, 
onde $s_d^2 = \sum_{i=1}^H \frac{N_h-1}{N-1} s_h^2 ~\refstepcounter{equation}(\theequation) \label{eq:s-d}$ 
e $s_e^2 = \sum_{i=1}^H \frac{N_h}{N-1} (\mu_h - \mu)^2 ~\refstepcounter{equation}(\theequation) \label{eq:s-e}$.

Se $y_i$, $i = 1, ..., N$, assumem somente valores 0 ou 1, 
então $p = \mu ~\refstepcounter{equation}(\theequation) \label{eq:p}$ é uma proporção e $s^2 = \frac{N}{N-1} p(1-p) ~\refstepcounter{equation}(\theequation) \label{eq:s-p}$. E, no caso da Amostragem Estratificada, 
$p_h = \mu_h ~\refstepcounter{equation}(\theequation) \label{eq:p-h}$ é a proporção no h-ésimo estrato, e $s_h^2 = \frac{N_h}{N_h-1} p_h(1-p_h) ~\refstepcounter{equation}(\theequation) \label{eq:s-p-h}$.


## Estimadores {-}

Os seguintes estimadores se referem a uma amostra $Y_1, ... Y_n$ de tamanho $n$ e, no caso de Amostragem Estratificada, $H$ amostras $Y_{h1}, ..., Y_{hn_h}$, $h = 1, ..., H$, de tamanho $n_h$ cada uma.

Sob Amostragem Simples sem reposição:
$\hat{\mu} = \frac{1}{n} \sum_{i=1}^n Y_i ~\refstepcounter{equation}(\theequation) \label{eq:mu-hat}$, 
$\hat{\tau} = N\hat{\mu} ~\refstepcounter{equation}(\theequation) \label{eq:tau-hat}$ e 
$\hat{s}^2 = \frac{1}{n-1} \sum_{i=1}^n (Y_i - \hat{\mu})^2 ~\refstepcounter{equation}(\theequation) \label{eq:s-hat}$. Para $\hat{\tau}$, temos que $\hat{Var}(\hat{\tau}) = N^2(1-\frac{n}{N}) \frac{\hat{s}^2}{n} ~\refstepcounter{equation}(\theequation) \label{eq:varhat-tauhat}$.

Sob Amostragem Estratificada: 
$\hat{\mu}_h = \frac{1}{N_h} \sum_{i=1}^{N_h} Y_{ih} ~\refstepcounter{equation}(\theequation) \label{eq:mu-h-hat}$, 
$\hat{\mu}_{es} = \sum_{i=h}^H W_h \hat{\mu}_h ~\refstepcounter{equation}(\theequation) \label{eq:mu-hat-es}$, 
$\hat{s}_h^2 = \frac{1}{n_h-1} \sum_{i=1}^{n_h} (Y_{hi} - \mu_h)^2 ~\refstepcounter{equation}(\theequation) \label{eq:s-h-hat}$ 
e $\hat{s}_{es}^2 = \hat{s}_d^2 + \hat{s}_e^2 ~\refstepcounter{equation}(\theequation) \label{eq:s-es-hat}$, 
onde $\hat{s}_d^2 = \sum_{i=1}^H \frac{n_h-1}{n-1} \hat{s}_h^2 ~\refstepcounter{equation}(\theequation) \label{eq:s-d-hat}$ 
e $\hat{s}_e^2 = \sum_{i=1}^H \frac{n_h}{n-1} (\hat{\mu}_h - \hat{\mu})^2 ~\refstepcounter{equation}(\theequation) \label{eq:s-e-hat}$. 
Para $\hat{\mu}_{es}$, temos que $\hat{Var}(\hat{\mu}_{es}) = \sum_{h=1}^H W_h^2 \hat{Var}(\hat{\mu}_h)~\refstepcounter{equation}(\theequation) \label{eq:varhat-mueshat}$, 
onde $\hat{Var}(\hat{\mu}_h) = (1 - \frac{n_h}{N_h}) \hat{s}_h^2 ~\refstepcounter{equation}(\theequation) \label{eq:varhat-muhhat}$.

No caso em que $y_i$, $i = 1, ..., N$, assumem somente valores 0 ou 1 sob AE: $\hat{p}$, $\hat{p}_h$, $\hat{s}^2$, $\hat{s}_h^2$ e $\hat{Var}(\hat{p})$ têm a mesma forma que $\hat{\mu}$, $\hat{\mu}_h$, $\hat{s}^2$, $\hat{s}_h^2$ e $\hat{Var}(\hat{\mu})$, respectivamente $~\refstepcounter{equation}(\theequation) \label{eq:p-hat}$.


## Tamanho amostral e alocação {-}

**SERÁ QUE DEIXA OS TAMANHOS AMOSTRAIS, OU INCORPORA NOS TEXTO??? ACHO MELHOR INCORPORAR**

Sob Amostragem Simples sem reposição \cite{cochran2007sampling}: 

\begin{equation} \label{eq:n-aass}
n = \Big\lceil \Big( \frac{\delta^2}{\hat{s}^2z_{\gamma}} + \frac{1}{N} \Big)^{-1} \Big\rceil
\end{equation}

A Alocação Propocional, tomando o menor inteiro maior que a expressão, determina

\begin{equation} \label{eq:n-h-ap}
n_h = \lceil n W_h \rceil
\end{equation}

e, sob AASs \cite{cochran2007sampling},  

\begin{equation} \label{eq:n-ap}
n = \Bigg\lceil \frac{1}{\frac{\delta^2}{z_{\gamma} \sum_{h=1}^H {W_h\hat{s}_h^2}} + \frac{1}{N}} \Bigg\rceil
\end{equation}


A Alocação Ótima de Neyman, sob AASs e tomando o menor inteiro maior que a expressão, determina a alocação \cite{cochran2007sampling}

\begin{equation} \label{eq:n-h-aon}
n_h = \Big\lceil n \frac{N_h s_h}{\sum_{h=1}^H {N_h s_h}}\Big\rceil
\end{equation}

