---
output: 
  pdf_document:
    template: template.tex 
    number_sections: true
bibliography: bibliography.bib
papersize: a4paper
fontsize: 11pt
documentclass: article
geometry: margin=2cm
---

```{r setup, include=FALSE}
knitr::opts_chunk$set(echo = FALSE, 
                      message = FALSE,
                      warning = FALSE,
                      tidy.opts = list(width.cutoff = 60),
                      tidy = TRUE)
options(OutDec = ",", 
        digits = 4, 
        knitr.table.format = "latex", 
        xtable.comment = FALSE)
```

```{r lib}

```


\begin{titlepage} 

\begin{center} 
{\large Universidade Estadual de Campinas}\\[0.2cm] 
{\large Instituto de Matemática, Estatística e Computação Científica}\\[0.2cm] 
{\large Departamento de Estatística - ME430}\\[4cm]

{\bf \huge Trabalho de ME430}\\
{\bf \Large Questão 2 da Lista IV}\\[6cm]


{\large Grupo}\\[0.2cm]
{\large Victor 206493, Jordão 170844, Nicole 204186,  Leticia 201357}\\[0.2cm]
{\large Prof. Dr. Caio Azevedo}\\[6cm]

{\large Campinas}\\[0.2cm]
{\large 2018}
\end{center}

\end{titlepage}


# Introdução


# Análise Descritiva


# Análise Inferencial


# Conlcusões

\bibliographystyle{plain}
\bibliography{bibliography}

