---
output: 
  pdf_document:
    template: template.tex 
bibliography: bibliography.bib
papersize: a4paper
fontsize: 11pt
documentclass: article
geometry: margin=2cm
---

```{r setup, include=FALSE}
knitr::opts_chunk$set(echo = FALSE, 
                      message = FALSE,
                      warning = FALSE,
                      tidy.opts = list(width.cutoff = 60),
                      tidy = TRUE)
options(OutDec = ",", 
        knitr.table.format = "latex", 
        xtable.comment = FALSE)
```

```{r lib}

```



\begin{titlepage} 

\begin{center} 
{\large Universidade Estadual de Campinas}\\[0.2cm] 
{\large Instituto de Matemática, Estatística e Computação Científica}\\[0.2cm] 
{\large Departamento de Estatística - MEXXX}\\[4cm]

{\bf \huge Título: }\\
{\bf \Large Subtítulo}\\[6cm]


{\large Grupo}\\[0.2cm]
{\large Victor 206493, Lixo 123456}\\[0.2cm]
{\large Prof. Dr. cuzao}\\[6cm]

{\large Campinas}\\[0.2cm]
{\large 2018}
\end{center}

\end{titlepage}


\begin{abstract}
Texto resumo.
\end{abstract}


# Seção 1

É possível referenciar com 2 estilos. O primeiro é feito com referências no Markdown [@allen2007likert]. O segundo é feito com referências do Latex \cite{derrick2017comparing}.


\bibliographystyle{plain}
\bibliography{bibliography}

